【裁判字號】    89,訴,21
【裁判日期】    890905
【裁判案由】    侵權行為損害賠償
【裁判全文】
臺灣高等法院臺南分院民事判決  八十九年度訴字第二一號  Ｊ
      原      告  甲  ○  ○
                  乙  ○  ○
      被      告  丁  ○  ○
                  丙  ○  ○
右當事人間因詐欺案件提起附帶民事訴訟請求侵權行為損害賠償事件，經本院刑事庭
八十九年度附民字第三一號裁定移送前來，本院判決如左：
      主      文
被告等應連帶給付原告甲○○新臺幣貳佰壹拾萬元，及其中壹佰陸拾萬元自民國八十
六年三月六日起，其餘伍拾萬元自八十六年五月二十二日起，均至清償日止，按年息
百分之五計算之利息。
被告等應連帶給付原告乙○○新台幣壹佰陸拾萬元，及自八十六年六月八日起至清償
日止，按年息百分之五計算之利息。
原告等其餘之訴駁回。
訴訟費用由被告等連帶負擔十分之八，餘由原告甲○○負擔十分一，原告乙○○負擔
十分一。
本判決第一項於原告甲○○以新臺幣柒拾萬元為被告等供擔保；第二項於原告乙○○
以新臺幣伍拾參萬元為被告等供擔保後，各得假執行。但被告等如於假執行程序實施
前，各以新臺幣貳佰壹拾萬元、壹佰陸拾萬元，依次為原告甲○○、乙○○預供擔保
，得免為假執行。
原告等其餘假執行之聲請駁回。
      事      實
甲、原告方面：
一、聲明：求為判決：
  (一)被告等應連帶給付原告甲○○新臺幣（下同）二百二十六萬元，其中一百六十萬
    元並應自民國八十六年三月六日起，其中五十萬元並應自八十六年五月二十二日
    起，另十六萬元並應自附帶民事訴訟訴狀繕本送達翌日起，均至清償日止，按年
    息百分之五計算之利息。
  (二)被告等應連帶給付原告乙○○一百七十六萬元，其中一百六十萬元，並應自八十
    六年六月六日起，另十六萬元並應自附帶民事訴訟訴狀繕本送達翌日起，均至清
    償日止，按年息百分之五計算之利息。
  (三)並願分別供擔保，請准予宣告假執行。
二、陳述：
  (一)查被告等明知渠等根本從未取得國科會台南新市科學園區填土工程（下稱南科工
    程），竟共同意圖不法所有，於八十六年初得知原告甲○○之弟（即訴外人呂學
    齊）係經營砂石運輸業後，即不斷向原告甲○○謊稱被告丁○○業已取得南科工
    程，可將之轉包予原告甲○○，保証利潤豐厚，惟因伊沒有牌照，需由原告甲○
    ○與南科工程之得標廠商簽約，茲因被告丁○○一再信誓旦旦保証定能協助原告
    甲○○簽約施工，否則願加計利息退還保証金，並賠償相當於十分之一保証金之
    違約金，加以被告丙○○一再從旁大力鼓吹，並為被告丁○○之上開訛言作保，
    甚至攜原告甲○○至南科工程工地現場比劃，致使原告甲○○陷於錯誤允渠等之
    所請，於八十六年三月六日與被告丁○○簽訂並由被告丙○○作保之合作協議書
    ，且陷於錯誤如數交付渠等所謂之保証金計壹佰陸拾萬元正。其後，被告等亦明
    知渠等根本尚未取得、亦未施工之苗栗通霄海埔新生地填土工程（下稱苗栗工程
    ）之施工，竟叉出於共同不法所有之意圖故伎重施詐騙原告甲○○，致令原告甲
    ○○再次陷於錯誤，於八十六年五月二十二日以呂學齊之名義與渠等簽訂承攬合
    約書，並交付伍拾萬元正之保証金予渠等，有合作協議書、承攬合約書及原告甲
    ○○所交付之支票可稽。
  (二)又被告等於八十六年五月間，另出於意圖不法之所有，先向渠等公司職員即訴外
    人趙曉光謊稱渠等業已取得南科工程，利用不知情之趙曉光介紹原告乙○○與渠
    等接洽，復以誘騙原告甲○○上當之同一伎倆，致使原告乙○○亦不疑有他陷於
    錯誤，於八十六年六月六日與被告丁○○簽定由被告丙○○作保、格式內容與原
    告甲○○所簽訂者均相同之合作契約書，並交付保證金一百六十萬元予渠等，併
    予敘明。
  (三)詎被告等於收受原告等所交付之上揭款項後，竟遲未依約履行，更末與原告等聯
    絡，嗣經查証竟得知被告等根本從未取得南科工程與苗栗工程，至此原告等始知
    受騙，然被告等卻拒不賠償，實損及原告等之權益至鉅。核諸被告之上開行徑，
    明知根本從未取得南科工程與苗栗工程，竟分別向原告等謊稱已取得或已在施工
    ，同原告等分別詐騙計貳佰壹拾萬元正及壹佰陸拾萬元正，此不僅有呂學齊及趙
    曉光可資為証，亦有遭被告等以相同手法詐騙之受害人林朝忠出面指認，顯見被
    告等確已觸犯刑法第三百三十九條第一項詐欺取財罪嫌，足資認定。復可再從被
    告等於刑事案件偵審中就是否拿取原告等交付之款項一再相互推諉責任、且將騙
    得之款項揮霍殆盡、自始至終末能提出已取得南科工程之賞証而僅空言徒說，以
    及渠等為誘使原告等簽約交付款項，並曾攜同渠等公司職員趙曉光及原告等至南
    科工程工地現場比劃、吹噓，以求取信原告等種種跡象觀之，更再再顯見被告等
    應負詐欺罪共同正犯之責任，殆無疑義。
  (四)雖被告等於刑事案件偵審時始終矢口否認前開犯行，且一再辯稱渠等所取得之南
    科工程，係因原告甲○○報價太高始未能發包等云云，然姑不論同一施作範圍及
    數量之工程，竟得分別由原告等及林朝忠三人簽約施作，根本為一案三簽已有可
    議，縱認係因原告甲○○報價太高以致未能發包為真，然原告等及林朝忠三人分
    別與被告等所簽立之合作契約書之內容及格式既均為相同，則何以被告等在明知
    上開情形發生後，竟仍再使用「相同之報價」另與原告乙○○及林朝忠簽約，而
    令重覆未能發包之原因即「報價太高」一再發生？易言之，被告等以簽約時明知
    報價太高根本無法發包，又向原告乙○○及林朝忠佯稱定能協助與得標廠商簽約
    ，倘非被告等企圖謀不法利益何以如此？況被告等根本末曾取得南科工程，又怎
    能發包？由此足証所謂「報價太高至未能發包」等語，顯係被告等心虛所為之臨
    訟脫詞，實不足採信，益証被告等乃出於有計劃之犯行，否則焉需編出此種漏洞
    百出之謊言而仍欲自圖其說？(五)按被告等共同意圖為自己不法所有，詐騙原告等
    之不法犯行，業經鈞院八十八年度上易字第四三七號判決確定在案，而「因犯罪
    受有損害之人，於刑事詐訟程序得提起民事訴訟，請求回復其損害。前項請求之
    範圍，依民法之規定」，此刑事訴訟法第四百八十七條第一、二項定有明文，且
    「數人共同不法侵害他人之權利者，連帶負損害賠償責任」；「負損害賠償法律
    另有規定或契約另有訂定外，應回負他方損害發生前之原狀」；「因回復原狀而
    應給付金錢者，自損害發生時起，加給利息」，此民法第一百八十五條第一項、
    第二百十五條第一、二項亦定有明文。今被告等以前開不法行為分別於八十六年
    三月六日及同年五月二十二日向原告甲○○詐騙壹佰陸拾萬元及伍拾萬元，共計
    貳佰壹拾萬元正，於八十六年六月六日向原告乙○○詐騙壹佰陸拾萬元，原告等
    自得依前開法律之規定請求渠等加計利息連帶賠償。查原告等於八十八年十二月
    三日向鈞院提起刑事附帶民事訴訟，及係依據侵權行為之法則向被告等請求損害
    賠償，而非依據債之關係，是故應無對被告等寄發存證信函催告或通知解約之必
    要，亦即原告等寄發存證信函與否，與本案全然無涉。
  (六)更何況原告等因信賴渠等承諾「定能如期取得南科工程」之訛言，導致所有已投
    諸之眾多心力與成本，均因此血本無歸，被告等本應如數賠償，而違約金既係債
    務人違約時所應支付損害賠償額之預定（六十八年台上字第三八八七號判例參照
    ），則依兩造間合作協議書第五條約定被告等違約時應支付壹拾陸萬元正之違約
    金，則就此部份被告等自應再分別連帶賠償原告等所受之損失計壹拾陸萬元。揆
    諸上情，原告等仍需以該合作協議書作為前開違約金請求之依據，足徵原告等實
    無解除此協議書之可能。
  (七)綜上所陳，原告甲○○與乙○○請求被告等連帶給付如同起訴狀聲明之金額並利
    息，且依法提起本件附帶民事訴訟，自屬於法有據。
三、證據：合作協議書影本、支票影本各乙份。
乙、被告方面：
壹、被告丙○○部分：
一、聲明：求為判決：(一)原告之訴及假執行之聲請均駁回。(二)訴訟費用由原告負擔。
    (三)如受不利之判決，願供擔保請准宣告免為假執行。
二、陳述：願意還錢，但須等出獄後才能支付。
貳、被告丁○○部分：
    被告丁○○未於言詞辯論期日到場，亦未提出書狀作何聲明或陳述。
丙、本院依職權調閱本院八十八年度上易字第四三七號刑事卷、臺灣臺南地方法院八
    十七年度自字第一八六號刑事卷、臺灣高雄地方法院檢察署八十七年度偵字第一
    九七六五號偵查卷、臺灣士林地方法院檢察署八十八年度偵字第六號及八十八年
    度偵字第五三二五號與八十八年度偵續字第七二號偵查卷、臺灣臺南地方法院檢
    察署八十八年度偵字第四五五一號偵查卷。
      理      由
一、被告丁○○經合法通知，無正當理由，未於言詞辯論期日到場，核無民事訴訟法
    第三百八十六條所列之各款情形，爰依原告之聲請，由其一造辯論而為判決，合
    先敘明。
二、原告主張被告丁○○、丙○○確曾以已取得南科工程及苖栗工程，可協助原告甲
    ○○、乙○○與得標廠商完約施工為由，分別向原告甲○○、乙○○收取協議保
    證金二百十萬元、一百六十萬元之事實，業據原告甲○○、乙○○陳訴綦詳，為
    被告丙○○所不爭，且有雙方當初簽訂之合作協議保證書、承攬合約書三份在卷
    可稽。而被告二人始終未取得南科工程，竟向原告偽稱已取得南科工程等情，業
    據證人趙曉光於刑事案件偵查中證稱：「有一次范先生（丁○○）拿一些土來給
    我看，我問他何來，他說南科要回填土，問我有無對向（象），我因認識呂、林
    （甲○○、乙○○）而介紹給他，是八十六年二、三月間介紹，他說他已拿到該
    工程，我要去徵信虛實，他即帶丙○○出來，范說南科是由東帝士等大型公司作
    填土工程，丙○○與東帝士關係很好，已取得該工程，所以丙○○帶我們去現場
    ，到時一片黃土，並指界工程位置」等語明確。又參之被告丁○○與原告甲○○
    及乙○○分別簽訂之合作協議保證書開頭均載明：「案緣甲方（丁○○）將所取
    得之國科會台南新市科學園區填土工程協助乙方與得標廠商完施工，．．」等文
    句，且均由丙○○簽名為保證人，足見被告二人係使原告誤信其等已取得南科工
    程，而分別交付一百六十萬元之協議保證金。又查，被告丁○○與原告甲○○之
    弟呂學齊簽訂之承攬合約書亦記載：「立書人丁○○（以下稱甲方）呂學齊（以
    下稱乙方）雙方議定由乙方承攬甲方承包之尚華營造所開發苖栗通霄海埔新生地
    作業便道填方運輸工程部分，．．」等文句，其上並有被告丙○○之簽名等情，
    亦可見被告等係以承包苖栗工程之同一手法誘使原告甲○○以其弟之名義與其簽
    約而取得履約保證金五十萬元。證人姚元凱雖於偵查中到庭證稱：伊曾替尚華建
    設有限公司管理工地之土方工程，被告丁○○及丙○○他們係合夥人，他們有意
    做苖栗通霄海埔新生地工程，與伊訂了協議書，丁○○先拿出五十萬元做為活動
    費，．．後來因他的一些因素，導致保證金無法拿出來等語，然此僅足說明被告
    二人本有意承做苖栗工程，並不足以證明其等嗣後無意利用該工程來向原告甲○
    ○行詐。則被告二人既未取得南科工程及苖栗工程，竟向原告甲○○、乙○○偽
    稱已承包該等工程，並向渠等收取保證金後，迄今分文未償，足認被告二人係有
    不法所有之意圖甚明。又上開工程雖均由被告丁○○與原告簽約，並向原告收取
    保證金，惟被告丙○○始終均參與其事，且在合約書上具名為保證人，其係有與
    被告丁○○共同向原告詐取履約保證金之犯意，應屬無疑。而被告丁○○因詐欺
    罪經判處有期徒刑二年十月，另被告丙○○則經判處有期徒刑一年六月等情，亦
    經本院調閱台灣台南地方法院八十七年自字第一八六號、本院八十八年上易字第
    四三七號案卷查明屬實，是原告主張被告二人共同詐欺，自堪信屬實在。
三、按「因故意或過失，不法侵害他人之權利者，負損害賠償責任」，「數人共同不
    法侵害他人之權利者，連帶負損害賠償責任」。民法第一百八十四條第一項前段
    、第一百八十五條定有明文。又數人共同為侵權行為加損害於他人，各有賠償其
    損害全部之責任，最高法院十九年上字第一二○二號著有判例。被告等因共同詐
    欺侵害原告等權益，致原告等受有損害，二人為共同侵權行為人，揆諸前揭法條
    說明，自應負連帶負賠償責任。又「按負損害賠償責任者，除法律另有規定或契
    約另有訂定外，應回復他方損害發生前之原狀。因回復原狀而應給付金錢者，自
    損害發生時起加給利息。」為民法第二百十三條第一項、第二項所明定，查被告
    等於民國八十六年三月六日訂立合作協議書時，向原告甲○○詐取保證金一百六
    十萬元，於八十六年五月二十二日與原告甲○○（甲○○以其弟呂學齊之名）訂
    立承攬合約書時，另詐取保證金五十萬元之情，有合作協議書，承攬合約書、存
    證信函附八十七年偵字第一九七六五號卷三至十頁可稽，被告等向原告乙○○詐
    取一百六十萬元亦有合作協議書及乙○○開具之八十六年六月八日期，金額一百
    六十萬元支票附八十八年偵字第五三二五號卷第十九至二十二頁可稽，故原告等
    請求被告等連帶償還原告甲○○二百一十萬元，其中一百六十萬元並應自民國八
    十六年三月六日起，其中五十萬元並應自八十六年五月二十二日起，按法定利率
    百分之五加計之遲延利息，又被告等應連帶給付原告乙○○一百六十萬元，並應
    自八十六年六月八日起，至清償日止，按年息百分之五計算之遲延利息，為有理
    由。乙○○之利息請求超過八十六年六月八日（乙○○請求自同年月六日起算）
    部分，應予駁回。
四、至原告等另各請求違約金十六萬元部分，惟查被告與原告等訂立之合作協議書業
    經作廢，有合作協議書可稽，且原告等係以侵權行為之法律關係，請求被告等提
    害賠償，並非根據契約之法律關係請求，原告等自不得再依據協議書之約定請求
    被告等違約金，此部分原告等之請求，應併予駁回。
五、兩造均分別陳明願供擔保請准宣告假執行或免為假執行，就原告勝訴部分，核無
    不合，爰分別酌定相當擔保金額准許之，原告敗訴部分，其假執行之聲請應予駁
    回。
據上論結：本件原告之訴為部分有理由，部分無理由，並依民事訴訟法第七十九條但
書、第八十五條第二項，第四百六十三條、第三百八十五條第一項前段、第三百九十
條第二項、第三百九十二條，判決如主文。
中      華      民      國    八十九    年      九      月      五      日
                                    臺灣高等法院臺南分院民事第一庭
~B1審判長法官  黃    崑    宗
~B2      法官  胡    景    彬
~B3      法官  楊    子    莊
右為正本係照原本作成。
被告如對本判決上訴，須於判決送達後二十日內向本院提出上訴狀，其未表明上訴理
由者，應於上訴後二十日內向本院提出上訴理由書。
原告不得上訴。
中      華      民      國    八十九    年      九      月      七      日
~B法院書記官  周    美    莉


司法院資訊處製作；財團法人民間司法改革基金會備份。
